【裁判字號】    91,自,599
【裁判日期】    920422
【裁判案由】    偽造文書等
【裁判全文】
臺灣高雄地方法院刑事判決                          九十一年度自字第五九九號
    自  訴  人  戊○○
    自  訴  人  己○○
    自訴代理人  王炯棻律師
                王錦堂律師
    被      告  丁○○
    被      告  甲○○
    選任辯護人  康裕成律師
                梁智豪律師
右列被告因偽造文書等案件，經自訴人提起自訴，本院判決如左：
    主  文
丁○○、甲○○均無罪。
    理  由
一、自訴意旨略以：自訴人與丁○○、案外人蔡國賢、蔡青松五人為兄弟，甲○○則
    為丁○○之妻。自訴人等母親早逝，父親蔡麟玉於民國九十一年十月五日逝世，
    兄弟五人乃共同協議處理父親遺產，因父親與丁○○、甲○○夫婦二人同住，故
    父親財產狀況其二人知之甚詳。兄弟五人於同年十月二十四日協議分割現金部分
    遺產時，丁○○與甲○○夫妻隱匿遺產，表示父親名下現金部分共有新臺幣（下
    同）六百三十六萬元，扣除父親之喪葬費，實際可分配金額為五百七十二萬元（
    下稱第一筆款項），僅願以此金額進行分配。因自訴人知悉父親為了節稅，曾將
    現金五百萬元（下稱第二筆款項）以蔡青松名義存於銀行，後因蔡青松需領取社
    會補助金，名下不得有存款，故父親乃將此款項轉寄於被告甲○○戶下，迄今連
    同利息近六百萬元，詎丁○○、甲○○夫婦先一再否認此一事實，不願將款項由
    兄弟五人分配，後經自訴人勸諭應顧及兄弟情誼，大哥蔡國賢以幫人油漆為生，
    家境清寒，自訴人戊○○為九二一受災戶，現住組合屋，自訴人己○○現為大樓
    警衛，身體狀況不佳，需長期服藥，五弟蔡青松現無業，領有精神中度障礙之證
    明。僅丁○○現服務於海巡署，家境較佳，衡情酌理，實應酌予分配些許款項於
    其他家境不佳之兄弟，不應由被告獨佔，丁○○嗣後始同意就第二筆五百萬元之
    存款一併分配，但要求分配較多，自訴人及案外人蔡國賢及蔡青松始勉強就第一
    、二筆款項達成分配協議，依分配協議丁○○可獨得四百三十二萬元，考量己○○及蔡青松身體較差，故由其二人各分得二百三十二萬元，自訴人戊○○及大哥
    蔡國賢則同意僅分得八十八萬元。嗣後自訴人戊○○因欲申報遺產稅而向國稅局
    查詢，方發現父親生前尚有多筆存款，經丁○○及甲○○分別於(1)同年九月四日
    自第一商業銀行左營分行領出存款五十六萬八千二百０九元（帳號：00000
    000000號）；(2)同年五月二十七日自臺灣銀行左營分行領出存款一百三十
    一萬九千八百三十七元（帳號000000000000號）；(3)同年三月二十
    七日、五月二十四日、五月二十七日、六月十二日自第三信用合作社左營分行共
    領出存款七百七十七萬元（帳號0000000000000）（下稱第三筆款
    項）；(4)另父親以自訴人己○○名義存放於高雄市第三信用合作社左營分社帳號
    00000000000000號之五百十八萬元（下稱第四筆款項），於同年
    五月二十七日及四月十六日，也為丁○○及甲○○提前解約盜領，合計丁○○及
    甲○○盜領父親存款金額為一千四百八十三萬八千０四十六元。上開第三、第四
    筆款項本應為父親之遺產，竟分別為丁○○及甲○○夫婦所盜領，自訴人及其他
    兄弟為顧全大局，欲與丁○○夫婦協調，詎其等竟置之不理，父親自九十一年三
    月起身染肺結核、慢性阻塞性肺病，營養不良而住院六天，在出院後身體更為虛
    弱，無法自理生活，又因患敗血症並呼吸衰竭及企管切開術，又患肺結核慢性阻
    塞肺病營養不良併惡體質辱瘡，自九十一年六月十八日即住於國軍左營醫院加護
    病房，於九十一年七月五日又接受氣管切開術，在同年七月十一日轉出加護病房
    ，同年七月三十一日脫離呼吸器，因慢性呼吸系統疾病及病況不穩定，迨九十一
    年十月五日病況危急，家屬自動辦理出院，丁○○及甲○○利用先父自三月起身
    體狀況惡化，甚至住院期間未能行動、言語之情形下，持先父印章、存摺、定期
    存單將先父存款盜領一空等語，因認被告丁○○及甲○○涉有刑法第三百二十條
    之竊盜罪嫌及刑法第二百十條、二百十六條、第二百十七條之偽造文書罪嫌。
二、本件自訴人認被告丁○○及甲○○涉有刑法第三百二十條之竊盜罪嫌及刑法第二
    百十條、二百十六條、第二百十七條之偽造文書罪嫌，以家族系統表、分配協議
    表、第一商業銀行存款明細表、臺灣銀行存摺明細、高雄市第三信用合作社開戶
    名義查詢、國軍左營醫院診斷證明書等件為證。
三、按犯罪事實應依證據認定之，無證據不得推定其犯罪事實；又不能證明被告犯罪
    者，應諭知無罪之判決。刑事訴訟法第一百五十四條及第三百零一條第一項前段
    分別定有明文。又按而所謂認定犯罪事實之證據，係指足以認定被告確有犯罪行
    為之積極證據而言，該項證據自須適合於被告犯罪事實認定，始得採為斷罪資料
    ；苟未能發現相當證據，或證據不足以證明，自不能以推測或擬制之方法，以為
    裁判基礎。最高法院著有二十九年度上字第三一０五號及四十年度台上字第八六
    號判例可資參照。又按檢察官就被告犯罪事實，應負舉證責任，並指出證明之方
    法。刑事訴訟法第一百六十一條第一項亦定有明文。此一規定係規定於刑事訴訟
    法第一編總則，於自訴程序亦有適用，亦即自訴人就其所指之被告犯罪事實，應
    負舉證責任，並指出證明之方法，合先敘明。
四、訊據被告丁○○及甲○○堅決否認其事，辯稱：係被告之父生前指示去提領更換
    定存名義，並無竊盜及偽造文書情事等語。經查：
  (一)被告丁○○及自訴人之父蔡麟玉生前存放於第一商業銀行左營分行、臺灣銀行左
    營分行、第三信用合作社左營分行之四筆款項，經被告夫婦於蔡麟玉生前之九十
    一年三月二十七日至九月四日分別多次提領之情事，為被告自承無訛，且有自訴
    人提出之第一商業銀行存款明細分類表、臺灣銀行存摺、高雄市第三信用合作社
    開銷戶名義查詢明細等件為證，應為真實。
  (二)自訴人雖又提出蔡麟玉之診斷證明書，主張蔡麟玉於生前健康情形不佳，住院期
    間未能行動、言語，係被告利用蔡麟玉身體狀況惡化情況持其印章、存摺、定期
    存單將存款盜領一空云云，惟該診斷證明書僅能證明蔡麟玉確有於九十一年三月
    十四日至三月二十日及同年六月十八日至九月五日期間住院治療疾病，不能遽而
    推論當時蔡麟玉已無意思能力授權被告夫婦提領存款。
  (三)自訴人聲請訊問之證人即自訴人與被告丁○○之兄弟蔡青松證稱：「有一筆五百
    萬元的錢本來存在我名下，後來因為稅金之問題，父親要求我將錢轉入甲○○名
    下，本件四筆存款情形我不清楚等語」等語（詳見本院九十二年一月二十一日訊
    問筆錄），無法證明被告有自訴人所指犯行。
  (四)自訴人聲請訊問之證人即自訴人與被告丁○○之兄弟蔡國賢固證稱：「我父親有
    向我表示甲○○偷他的印章及鑰匙」等語（詳見本院九十二年一月二十一日訊問
    筆錄），惟證人蔡國賢係本件系爭遺產繼承人之一，就系爭遺產存款是否為被告
    盜領乙節，將牽涉其應繼份金額多寡，為利害關係人，難免就對自己有利部分為
    陳述，且其依法不得具結，其證詞可信度自然較低，無法採為認定被告犯行之證
    據。
  (五)自訴人聲請訊問之證人即自訴人與被告丁○○之大姊夫孟慶光雖證稱：「我知道
    我岳父（即蔡麟玉）遺產大約二、三千萬元，不可能只有一千多萬元，我岳父曾
    經將一筆六百萬元的存款從蔡青松名下轉入甲○○名下，我太太生前為了這件事
    找甲○○理論」等語（詳見本院九十二年四月八日審判筆錄），亦無從自上述證
    詞認定被告有自訴人所指犯行。
  (六)本院依職權函臺灣銀行左營分行及高雄第三信用合作社左營分社查詢本件系爭四
    筆存款提領相關資料，就蔡麟玉及蔡麟玉以己○○名義存款部分均經合法提領及
    中途解約，並無違背程序之情事，有臺灣銀行左營分行及高雄第三信用合作社左
    營分社回函附卷可參。
  (七)被告聲請訊問之證人即高雄第三信用合作社左營分社行員謝麗葉證稱：「蔡麟玉
    有時候自己來辦理定存事宜，有時是甲○○陪他一起來，蔡麟玉的存款確實是甲○○協助辦理，有一次蔡麟玉在辦理定期存款時，曾提及要拿錢給甲○○買房子
    」（詳見本院九十二年四月八日審判筆錄），顯見蔡麟玉確曾授權被告甲○○協
    助辦理存款事宜，亦曾表示贈與甲○○金錢之意思，應可認定。
  (八)被告聲請訊問之證人即蔡麟玉之鄰居洪瑞家證稱：「我十五歲時就認識蔡麟玉，
    只記得丁○○從小就一直留在家裡，家裡船模的工作都是丁○○在幫忙，其他兄
    弟都在外面，好像另有兩個留在家裡，但沒有其他的兄弟在家裡工作」等語，證
    人亦為蔡麟玉之鄰居丙○○亦證稱：「蔡麟玉跟丁○○、甲○○夫婦住一起，其
    他兒子都搬出去了，大約搬出去超過十年。」等語，證人亦為蔡麟玉鄰居謝乙○
    亦證稱：「蔡玲玉生前從事船模工作，後來是丁○○及甲○○在經營，其他的兒
    子都只是回來探望。」等語（均詳見本院九十二年四月八日審判筆錄），顯見蔡
    麟玉生前係與被告夫婦同住。
  (九)此外，自訴人亦未提出其他證據證明被告有何竊盜及偽造文書犯行，本院復查無
    其他積極證據足資證明被告等有何自訴人所指犯行，揆諸前揭法律規定及判例意
    旨，即屬不能證明被告犯罪，依法應諭知無罪之判決。
據上論斷，依刑事訴訟法第三百四十三條、第三百零一條第一項，判決如主文。
中      華      民      國    九十二年      四      月    二十二    日
                                  臺灣高雄地方法院刑事第四庭
                                      法  官  陳業鑫
右正本證明與原本無異。
如不服本判決，應於送達後十日內，向本提出上訴狀。
                                      書記官  陳素徵
中      華      民      國    九十二    年      四      月    二十二    日


司法院資訊處製作；財團法人民間司法改革基金會備份。
